【裁判字號】    97,簡上,272
【裁判日期】    971017
【裁判案由】    違反公司法
【裁判全文】
臺灣臺北地方法院刑事判決             97年度簡上字第272號
上  訴  人
即  被  告  甲○○
                      9樓之4.
選任辯護人  舒建中律師
            蔡錦得律師
上列上訴人即被告因違反公司法案件，不服本院簡易庭九十七年
度簡字第九九八號，中華民國九十七年三月十七日所為第一審判
決（聲請簡易判決處刑案號：臺灣臺北地方法院檢察署九十六年
度偵字第一三一七六號），提起上訴，本院管轄之第二審合議庭
判決如下：
    主  文
原判決撤銷。
甲○○共同犯公司法第九條第一項前段之未繳納股款罪，處有期
徒刑肆月，如易科罰金，以銀元佰元即新臺幣玖佰元折算壹日
；減為有期徒刑貳月，如易科罰金，以銀元佰元即新臺幣玖佰
元折算壹日。緩刑貳年。
    事  實
一、甲○○於民國九十三年二月間，籌設元方保險代理人有限公
    司（下稱元方公司）並擔任負責人，資本額新臺幣（下同）
    三百萬元，明知其公司股款應確實向股東收足，不得僅以申
    請文件表明收足，竟為委由代辦登記之記帳業者李安向謝
    曜駿（另案提起公訴，而於本院九十六年度訴字九七四號審
    理中）之「大眾會計事務所」辦理虛假之驗資證明文件，使
    元方公司完成登記，而與該記帳業者、謝曜駿、及「大眾事
    務所」特約會計師楊恩賜共同基於未實際繳納公司應收股款
    而以申請文件表明收足、使公務員登載不實、以不正當方法
    致使財務報表發生不實結果之犯意聯絡，先由甲○○在九十
    三年二月二日至臺灣土地銀行營業部，開設戶名元方公司籌
    備處帳號000000000000號之存款帳戶，並於同
    日分別由甲○○匯款一百萬元、甲○○之妹妹王一萍自不詳
    帳戶轉帳二百萬元存入前開元方公司籌備處帳戶內後，旋將
    存摺帶回影印，並以存款餘額證明書作為股款業經該股東即
    甲○○繳納之存款證明，並製作不實之元方公司存款三百萬
    元之設立登記股東繳納股款明細表、資產負債表、會計師查
    核簽證委託書、設立登記資本額查核報告書工作底稿，再於
    各項會計報表上蓋用代刻之公司及負責人印章，將資本額查
    核報告書工作底稿交給楊恩賜（另案提起公訴，現於本院九
    十六年度訴字九七四號審理中）簽章，完成公司法第七條授
    權會計師查核簽證資本額之作業後，甲○○旋於九十三年二
    月十一日將該公司籌備處帳戶資金轉出二百九十九萬元至不
    詳帳戶內。嗣後「大眾會計事務所」即將上開各種報表及有
    會計師查核簽證之存款餘額證明交與李安，填製公司設立
    登記申請書，而以上開存摺影本、資產負債表及設立登記資
    本額查核報告書等申請文件，表明元方公司應收股款已收足
    ，向主管機關經濟部中部辦公室申請設立登記，使承辦公務
    員依其申請核准上開公司之設立登記，足以生損害於主管機
    關即經濟部中部辦公室對於公司管理之正確性。
二、案經臺灣臺北地方法院檢察署檢察官自動檢舉偵查聲請簡易
    判決處刑。
    理  由
一、按被告以外之人於審判外之言詞或書面陳述，除法律有規定
    者外，不得作為證據，刑事訴訟法第一百五十九條第一項定
    有明文；次按被告以外之人於審判外之陳述，雖不符前四條
    之規定，而經當事人於審判程序同意作為證據，法院審酌該
    言詞陳述或書面陳述作成時之情況，認為適當者，亦得為證
    據；當事人、代理人或辯護人於法院調查證據時，知有第一
    百五十九條第一項不得為證據之情形，而未於言詞辯論終結
    前聲明異議者，視為有前項之同意；同法第一百五十九條之
    五規定甚明。本案認定上訴人即被告甲○○犯罪事實之證據
    ，部分屬於傳聞證據，因被告、辯護人及公訴人對上開傳聞
    證據之證據能力均不表爭執，本院審酌該等言詞、書面陳述
    作成之情況，應無違法或不當情事，因而認為適當，故依刑
    事訴訟法第一百五十九條之五規定，該等言詞、書面陳述，
    具備證據能力而得作為證據，合先敘明。
二、訊據被告對於上開違反公司法犯行迭於警詢、偵查、原審及
    本院準備程序及審理時均坦承不諱（見本院卷 (一）第二八
    頁反面、本院卷（二）第六頁反面）。元方公司籌備處設於
    臺灣土地銀行營業部之帳號000000000000號之
    存款帳戶，確實於九十三年二月二日開戶後，存入三百萬元
    ，而於同年二月十一日即匯出二百九十九萬元，此有臺灣土
    地銀行營業部九十三年七月二十日營存字第０九三０００四
    ０八八號函暨檢附之元方公司前開帳戶之交易往來明細（見
    臺灣臺北地方法院檢察署九十六年度偵字第一三一七六號偵
    查卷第二一頁至第二二頁）在卷可稽，核與被告於本院審理
    中庭呈之上開帳戶之交易往來明細（見本院卷（一）第二五
    頁）相符。而被告委由另案被告謝曜駿「大眾事務所」之特
    約會計師即另案被告楊恩賜會計師出具確認已收足股款之查
    核報告書，亦有會計師查核簽證委託書附卷足憑（見同上偵
    查卷第一四頁）。另「大眾會計事務所」將上開各種報表及
    有會計師查核簽證之存款餘額證明交與記帳業者李安，填
    製公司設立登記申請書，而以上開存摺影本、資產負債表及
    設立登記資本額查核報告書等申請文件，表明元方公司應收
    股款已收足，向主管機關經濟部中部辦公室申請設立登記，
    使承辦公務員依其申請核准上開公司之設立登記乙情，有前
    開公司之設立登記資本額查核報告書、繳納股款明細表、委
    託書、資產負債表、上開公司基本資料查詢紀錄、元方公司
    籌備處帳戶存款餘額證明書、存摺影本等件（見同上偵查卷
    第一二頁至第二０頁）在卷可佐。末按，不得因不知法律而
    免除刑事責任，刑法第十六條定有明文，被告既為元方公司
    登記負責人及實際負責人，且明知該公司之資本並未收齊而
    仍申請設立公司登記獲准，即不得執詞不諳法律而免除其刑
    事責任，附此敘明。綜上所述，本件事證已臻明確，被告犯
    行堪以認定，應依法論科。
三、被告行為後，刑法業於九十四年二月二日修正公布，九十五
    年七月一日起施行。按行為後法律有變更者，適用行為時之
    法律，但行為後之法律有利於行為人者，適用最有利於行為
    人之法律，修正後刑法第二條第一項定有明文。此條規定係
    規範行為後法律變更所生新舊法律比較適用之準據法，本身
    尚無新舊法比較之問題，於新法施行後，應一律適用新法第
    二條第一項之規定，為「從舊從輕」之比較。而本次法律變
    更，比較時應就罪刑有關之共犯、未遂犯、想像競合犯、牽
    連犯、連續犯、結合犯，以及累犯加重、自首減輕暨其他法
    定加減原因（如身分加減）與加減例等一切情形，綜其全部
    罪刑之結果而為比較（最高法院九十五年五月二十三日九十
    五年度第八次刑事庭會議決議參照）。經查：
  (一)修正前商業會計法第七十一條第五款、刑法第二百十四條，
    法定刑罰金部分，依修正後刑法第三十三條第五款之規定，
    最低額為新臺幣一千元元，惟依被告行為時之刑法第三十三
    條第五款規定，罰金之最低額僅新臺幣三元。比較修正前後
    之刑罰法律，適用修正後之規定，對被告顯未有利。
  (二)刑法第二十八條將「實施」修正為「實行」，新舊法之共同
    正犯範圍因此而有變動，自屬犯罪後法律有變更 (最高法院
    九十六年度台上字第九三四號判決)，惟參照修正理由之說
    明，本案被告之犯罪行為，依新舊法，均成立共同正犯，適
    用新法並無較有利於被告。
  (三)刑法第三十一條第一項修正後，於但書增列得減輕其刑之規
    定，自較有利於被告。
  (四)刑法第五十五條關於牽連犯之規定亦經刪除，則被告所犯各
    罪，即應予分論併罰，比較新舊法結果，以適用被告行為時
    之法律即修正前刑法第五十五條牽連犯之規定，較有利於被
    告。
  (五)綜上，刑法第三十一條第一項固以修正後規定有利於被告，
    惟經綜合法律修正前後之整體比較，揆諸前揭最高法院決議
    及修正後刑法第二條第一項之「從舊從輕」原則，適用九十
    四年二月二日修正前之刑罰法律，對被告較為有利，自應整
    體適用修正前刑法之相關規定。
  (六)刑法第五十五條關於想像競合犯規定，現行刑法第五十五條
    增列但書「不得科以較輕罪名所定最輕本刑以下之刑」，係
    科刑之限制，為法理之明文化，非屬法律之變更，故無刑法
    第二條第一項規定之適用，自無新舊法比較及綜合比較之問
    題，應逕適用現行刑法第五十五條規定 (最高法院九十五年
    五月二十三日刑事庭第八次會議參照)，附此敘明。
四、查商業會計法業已於九十五年五月二十四日修正，該法第七
    十一條原法定刑為：處五年以下有期徒刑、拘役或科或併科
    十五萬元以下罰金；修正後則規定：處五年以下有期徒刑、
    拘役或科或併科六十萬元以下罰金。比較修正前後規定，修
    正後規定，並非有利於被告，依刑法第二條第一項前段，本
    件應適用修正前商業會計法之規定。按資產負債表乃商業會
    計法第二十八條第一項第一款所列之財務報表；被告甲○○
    係元方公司之名義及實際負責人，屬商業會計法第四條規定
    之商業負責人，而商業負責人以虛列股本之不正當方法，使
    公司之資產負債表發生不正確之結果，應成立商業會計法第
    七十一條第五款之罪，且為刑法第二百十六條、第二百十五
    條行使業務上登載不實文書罪之特別規定，應優先適用（最
    高法院九十四年度台上字第七一二一號判決意旨亦可參照）
    。是核被告所為，係犯公司法第九條第一項公司負責人，公
    司應收之股款，股東並未實際繳納，而以申請文件表明收足
    之罪、修正前商業會計法第七十一條第五款之利用不正當方
    法致使財務報表發生不實結果罪及刑法第二百十四條之使公
    務員登載不實罪。被告與該等代辦人員、「大眾會計事務所
    」成員謝曜駿及會計師楊恩賜等人間，就上開犯行有犯意聯
    絡及行為分擔，該等代辦人員及謝曜駿、楊恩賜雖不具商業
    負責人之身分，但依刑法第三十一條第一項之規定，仍成立
    共同正犯。又公司負責人明知公司應收之股款，股東並未實
    際繳納，而以申請文件表明收足，使公務員登載於職務上所
    掌之公文書，足以生損害於公眾或他人，所犯公司法第九條
    第一項及刑法第二百十四條兩罪，就行為人而言，僅有自然
    行為概念之一行為，且係基於一個意思決定為之，自應評價
    為一個犯罪行為。又二罪之犯罪構成要件並不相同，屬一行
    為觸犯數罪名之想像競合犯，應依刑法第五十五條之規定，
    從較重之公司法第九條第一項處斷 (最高法院九十六年度台
    上字第六三五六號判決、最高法院九十六年度第七次刑事庭
    會議決議意旨參照)。被告所犯公司法第九條第一項之罪及
    修正前商業會計法第七十一條第五款之罪，二行為間，有手
    段、目的之牽連關係，應依修正前刑法五十五條牽連犯之規
    定，從一重論以公司法第九條第一項之罪，聲請簡易判決處
    刑書誤認上開三罪係想像競合犯，尚有未恰。又原審以被告
    事證明確，予以論罪科刑，固非無見。惟查，原審判決以被
    告所犯上開三罪間有方法結果之牽連關係，應依修正前刑法
    第五十五條牽連犯之規定，從一重論以公司法第九條第一項
    之罪，參諸前開判決意旨、說明，尚有未恰。是被告上訴意
    旨，雖無理由，惟原審既有上開可議之處，自屬無可維持（
    最高法院四十七年臺上字第四八四號判例意旨參照），應由
    本院予以撤銷改判。
五、爰審酌被告前無前科，素行良好，此有臺灣高等法院被告前
    案記錄表在卷可憑，其雖為求迅速設立公司，一時失慮而以
    上開方式辦理公司登記，影響國家對於公司行號之監督管理
    ，觸犯刑章，惟審諸被告尚無重大危害社會經濟秩序之情形
    ，所造成之危害非鉅，犯後深感自責，顯有悔意等一切情狀
    ，量處如主文所示之刑。查被告行為後，關於易科罰金之折
    算標準，依被告行為時之刑法第四十一條第一項、罰金罰鍰
    提高標準條例第二條規定，係以銀元一百元、二百元或三百
    元，即新臺幣三百元、六百元或九百元折算一日；依修正後
    刑法第四十一條第一項，則係以新臺幣一千元、二千元或三
    千元折算一日，經比較新舊法，新法對被告亦非有利，是自
    應適用被告行為時之刑法第四十一條第一項前段規定，定易
    科罰金之折算標準。再被告犯罪時間係在九十六年四月二十
    四日以前，復無其他不合中華民國九十六年罪犯減刑條例所
    定不得減刑之情形，應依該條例第二條第一項第三款規定，
    減其宣告刑二分之一，並依前開易科罰金之規定，諭知易科
    罰金之折算標準。再查被告前未曾因犯罪受有期徒刑以上刑
    之宣告，有卷附臺灣高等法院被告前案紀錄表可按，其因一
    時失慮，觸犯刑事法律規範，經此罪刑之宣告後，當知所警
    惕，信無再犯之虞，且公訴人亦未反對在被告捐款十萬元與
    公益團體後，給予緩刑之機會，今被告既已捐款十萬元與財
    團法人創世紀福利基金會，此有捐助收據在卷可證，是本院
    認就其所宣告之刑以暫不執行為適當，爰宣告緩刑二年。
據上論斷，依刑事訴訟法第四百五十五條之一第一項、第三項、
第三百六十九條第一項前段、第三百六十四條、第二百九十九條
第一項前段，公司法第九條第一項，九十五年五月二十四日修正
公布前商業會計法第七十一條第五款，刑法第二條第一項前段、
第十一條前段、第三十一條第一項、第五十五條、第七十四條第
一項第一款、刑法第二百十四條、修正前刑法第二十八條、第四
十一條第一項前段、第五十五條，刑法施行法第一條之一，修正
前罰金罰鍰提高標準條例第二條，現行法規所定貨幣單位折算新
臺幣條例第二條，中華民國九十六年罪犯減刑條例第二條第一項
第三款、第七條、第九條，判決如主文。
本案經檢察官蔡宏展到庭執行職務。
中    華    民    國  九十七  年   十    月   十七    日
                  刑事第五庭  審判長  法  官  黃程暉
                                      法  官  蕭清清
                                      法  官  鄭昱仁
上正本證明與原本無異。
不得上訴。
                                      書記官  宋德華
中    華    民    國  九十七  年    十   月   十七    日
附錄本案論罪科刑法條：
公司法第9條
公司應收之股款，股東並未實際繳納，而以申請文件表明收足，
或股東雖已繳納而於登記後將股款發還股東，或任由股東收回者
，公司負責人各處5年以下有期徒刑、拘役或科或併科新臺幣50
萬元以上250萬元以下罰金。
有前項情事時，公司負責人應與各該股東連帶賠償公司或第三人
因此所受之損害。
第1項裁判確定後，由檢察機關通知中央主管機關撤銷或廢止其
登記。但裁判確定前，已為補正或經主管機關限期補正已補正者
，不在此限。
公司之設立或其他登記事項有偽造、變造文書，經裁判確定後，
由檢察機關通知中央主管機關撤銷或廢止其登記。
商業會計法第71條
商業負責人、主辦及經辦會計人員或依法受託代他人處理會計事
務之人員有下列情事之一者，處5年以下有期徒刑、拘役或科或
併科新臺幣60萬元以下罰金：
一、以明知為不實之事項，而填製會計憑證或記入帳冊。
二、故意使應保存之會計憑證、會計帳簿報表滅失毀損。
三、偽造或變造會計憑證、會計帳簿報表內容或毀損其頁數。
四、故意遺漏會計事項不為記錄，致使財務報表發生不實之結果
    。
五、其他利用不正當方法，致使會計事項或財務報表發生不實之
    結果。
中華民國刑法第214條（使公務員登載不實罪）
明知為不實之事項，而使公務員登載於職務上所掌之公文書，足
以生損害於公眾或他人者，處3年以下有期徒刑、拘役或5百元以
下罰金。


司法院資訊處製作；財團法人民間司法改革基金會備份。
